【裁判字號】    94,訴,1371
【裁判日期】    950518
【裁判案由】    營利事業所得稅
【裁判全文】
臺北高等行政法院判決
                                     94年度訴字第01371號
                              .
原      告  甲○○○○○○○○.
訴訟代理人  張安琪  律師（兼送達代收人）
被      告  財政部臺北市國稅局
代  表  人  張盛和（局長）住同上
訴訟代理人  乙○○
上列當事人間因營利事業所得稅事件，原告不服財政部中華民國
94年3 月16日台財訴字第09300470300 號訴願決定，提起行政訴
訟。本院判決如下：
    主  文
原告之訴駁回。
訴訟費用由原告負擔。
    事  實
一、事實概要：
    原告民國（下同）90 年度營利事業所得稅結算申報，列報
    營業收入淨額新臺幣（下同）93,598,012 元，營業成本
    89,238,962 元，營業費用 4,018,171 元（含旅費 569,304
    元），非營業收入 36,655 元，營業淨利 340,879 元，經
    被告初查核定營業收入淨額 93,598,252，並依同業利潤標
    準毛利率 21% 核定營業毛利 19,655,632 元（原查誤計為
    19,655,362 元），營業費用3,448,867 元（旅費全數遭剔
    除），營業淨利 16,206,495元，非營業收入 36,655 元，
    惟較依所得稅法第 83 條核定之營業淨利（營業淨利率 9
    ﹪）高，乃改以淨利率依法核定營業淨利 8,423,842 元。
    原告不服，就營業成本及營業費用中之旅費申請復查，未獲
    變更，提起訴願亦遭訴願決定駁回，遂向本院提起本件行政
    訴訟。
二、兩造聲明：
  (一)原告聲明求為判決：
    1.原處分及訴願決定均撤銷。
    2.訴訟費用由被告負擔。
  (二)被告聲明求為判決：
    1.駁回原告之訴。
    2.訴訟費用由原告負擔。
三、兩造之爭點：被告於92年2月14日以財北國稅萬華營所字第0
    920200851號函，請原告說明並提相關帳證供核，惟原告並
    未提示，致進銷存無法勾稽查核，乃按同業利潤標準毛利率
     21%，核定本期營業毛利為 19,655,362 元，嗣後依所得稅
    法第 83條核定營業淨利 8,423,842 元，是否適法？
  (一)原告主張之理由：
    1.原告營業項目以出口手錶為主，出口手錶均依規定向海關
      報關，並取得出口報單：
      (1)原告對被核定之營業收入淨額並無異義，先予敘明。
      (2)出口貨物於向海關報關檢驗通關後，由海關出具出口報
        單作為外銷證明文件，而非INVOICE ，故商品是否有出
        口事實，應檢驗是否有出口報單。
      (3)原告出口之手錶，均向各名錶經銷店購買，而各名錶經
        銷店亦非自行進口，無法告知原貨品進口報單號碼，故
        原告出口手錶時無法查知原貨品進口報單號碼。
      (4)原告出口手錶至香港，均請專人攜帶貨物，依海關規定
        之「旅客手提貨物通關出口手續」，辦理出口該部分之
        支出列報於營業費用中之旅費，故本期出口費用僅列報
        26,100元，至香港旅費為567,728 元。
      (5)手錶出口後，部分以匯款支付，部分由負責人至香港收
        取，故沖轉應收帳款36,266,200元均為負責人至香港收
        取後攜帶入境，部分現金做為進貨付款 (購買手錶均應
        付現)， 非全部存入銀行，匯入金額相符。
    2.進貨、銷貨為高價手錶，其成本可供核對:
      (1)商品代號係營業人為辨認商品而設定之號碼或簡稱，各
        營業人可能不一致，因此經銷店開立發票時應如何書立
        ，如只寫手錶或錶，非原告能主導。而原告因外銷通關
        時，海關會依照出口報單上的明細一一核對，故出口報
        單上應詳列手錶名稱及型號，以供核對，針對進貨發票
        未詳列手錶名稱及型號，均以送貨單作補助。
      (2)商品代號「CT」，係英文全名「CARTIER 」之簡稱，一
        般中文均翻譯為「卡地亞」，故開立發票時品名填「卡
        地亞錶」並無不符，乃W51008Q3、W25033P5則是卡地亞
        錶之型號。
      (3)勞力士錶型號「79174 」，因錶面顏色不同而區分為「
        79174G 」 「79174J」。
    3.原告出口手錶至香港，均請員工出差攜帶貨物出口費為出
      口成本，備有出差報告單及相關文件供核。
  (二)被告主張之理由：
    1.營業成本部分：
      (1)按「營利事業所得之計算，以其本年度收入總額減除各
        項成本費用、損失及稅捐後之純益額為所得額。」、「
        稽徵機關進行調查或復查時，納稅義務人應提示有關各
        種證明所得額之帳簿、文據；其未提示者，稽徵機關得
        依查得之資料或同業利潤標準，核定其所得額。」分別
        為所得稅法第24條第1 項、第83條第1 項所明定。次按
        「本法第83條所稱之帳簿文據，其關係所得額之一部或
        關係課稅年度中某一期間之所得額，而納稅義務人未能
        提示者，稽徵機關得就該部分依查得資料或同業利潤標
        準核定其所得額。」為所得稅法施行細則第81條第1 項
        所明定。所謂未提示，兼指帳簿文據全部未提示，或雖
        提示而有不完全、不健全或不相符者，均有其適用，改
        制前行政法院院61年判字第198 號著有判例可資參照。
      (2)本件原告90年度營利事業所得稅結算申報，被告初查以
        ：營業收入部分：依課稅資料歸戶清單核定本期營業
        收入淨額為93,598,252元（計算式：課稅資料歸戶清單
        查得營業收入143,144,295 －屬前負責人曹中聖君5 、
        6 月營業收入44,710,900－前負責人曹中聖君出售固定
        資產開立發票39,322－前負責人曹中聖君出售存貨開立
        發票4,783,461 －申報其他收入12,360=93,598,252）
        ，此為原告所不爭執。營業成本部分：被告於92年2
        月14日以財北國稅萬華營所字第0920200851號函，請原
        告說明並提相關帳證供核，惟原告並未提示，致進銷存
        無法勾稽查核，乃按同業利潤標準毛利率21% ，核定本
        期營業毛利為 19,655,362 元，嗣後依所得稅法第 83
        條核定營業淨利 8,423,842 元。原告不服，主張被告
        以其進銷存明細表無法勾稽應係誤解，且原告銷售對象
        僅 HUNG FAI COMPANY 一家客戶，匯入款或其他收款均
        已依收款情形入帳，並無匯款資料不全，請准予追認。
      (3)原告訴願時訴稱有關90年度營利事業所得稅已備妥帳證
        資料，請准予核實認定等情。案經財政部訴願決定以被
        告於93年3 月31日以財北國稅法字第0930202045號函請
        原告提示有關帳證資料，惟原告並未提示有關資料供查
        核，致無從審酌而駁回。次查被告經就原告於訴願階段
        所提示帳證文據資料查核結果，營業成本部分：核原
        告開立之銷貨發票及提示出口報單不符，其中90年7 月
        5 日開立之銷貨發票僅ROLEX WATCH 計61只，而其出口
        報單除ROLEX WATCH 尚有CARTUER ，出口報單所載出口
        貨品均係外國進口貨品復運出口，出口報單卻未載明原
        貨品進口報單號碼，且原告本期出口費用僅列報26,100
        元，有原告90年度其他費用及製造費用明細表附案資證
        ，多數出口報單均無開立銷貨憑證即INVOICE ，無法查
        明其商品是否已真出口。出口報單所載出口對象HUNG
        FAI COMPANY 與匯款水單所載匯款人HO YIN SEIN 不符
        ，且匯款水單之匯款類別為未出口貨款，原告將水單匯
        款金額沖轉應收帳款，依其提示之帳載資料原告之負責
        人何迎春君自香港入境填報旅客申報單所載攜帶港幣沖
        轉應收帳款計36,266,200元，而原告提示存摺影本直接
        匯入金額僅為7,914,302 元，直接匯入金額是否為貨款
        尚有疑義，原告仍未說明並提示相關新事證，以供查核
        。商品代號「CT」之英文全名為CARTIER ，雖出口報
        單亦有打上該英文全名，惟進貨發票品名為「手錶或卡
        地亞表」，原告未就進貨發票品名為「手錶或卡地亞表
        」提出說明，僅在進貨憑證後附上送貨單，而送貨單卻
        無出貨公司或商號之印鑑，尚難採據為進貨憑證之相關
        證明文件。另商品代號「79174G」於90年7 月歸類為「
        79174 」嗣於90年8 月改單獨歸類為「79174G」；
        CARTIER 原歸類為CT產品，於90年9 月逕行分出
        W51008Q3及25033P5 二項產品，原告將商品自行分類，
        而取具進貨憑證品名為「錶」及「手錶」，分類標準為
        何？原告並未說明。
      (4)綜上，本件依據課稅資料歸戶清單及原告提示之出口報
        單，商品均係外國進口貨品復運出口，多數出口報單無
        開立銷貨憑證即INVOICE ，又無訂購單、報價單、銷貨
        出口商匯款等相關資料，致其進銷貨品名、數量與其出
        口報單、銷貨發票、進貨發票無法勾稽，致進銷存無法
        勾稽查核，依首揭所得稅法第83條第1 項及同法施行細
        則第81條及相關規定，按同業利潤標準毛利率21% （鐘
        錶及零件批發業，行業代號：5220－12），重新核定本
        期營業毛利應為19,655,632元（計算式：本期營業收入
        淨額93,598,252×毛利率21%=19 ,655,632 ，原查誤計
        為19,655,362元），經核並無不妥，實難認為有理由。
    2.旅費部分
      (1)按「旅費：1 、旅費支出，應提示詳載逐日前往地點、
        訪洽對象及內容等之出差報告單及相關文件，足資證明
        與營業有關，其未能提出者應不予認定。」為營利事業
        所得稅查核準則（以下簡稱查核準則）第74條第1 款所
        明定。
      (2)本件原告90年度營利事業所得稅結算申報，申報旅費
        569,304 元，被告初查以原告列報國內旅費 1,576 元
        及香港旅費 567,728 元，因原告未提示詳載逐日前往
        地點、訪洽對象及內容等之出差報告單及相關文件，經
        函請原告提示出差報告單及相關文件供核，惟原告並未
        提示，乃予以剔除，核定本期營業費用為 3,448,867元
        。原告不服提起復查，經復查決定以原告未提供證明文
        件，提示有關帳證資料供查核，致無從審酌而駁回其復
        查之申請。
      (3)原告訴願時除復執前詞外，惟仍未提示詳載逐日前往地
        點、訪洽對象及內容等之出差報告單及相關文件供核，
        是被告剔除旅費567,728 元，核定本期營業費用為
        3,448,867 元（計算式：列報營業費用4,018,171 －剔
        除旅費569,304 ＝3,448,867）， 核與首揭查核準則第
        74條第1 款規定，並無不合，乃駁回其訴願。茲原告復
        執前詞爭執，自難謂有理由。
    理  由
一、本件有關旅費 569,304 部分，原告於本院 95 年 5 月 4
    日言詞辯論時表示不再爭執，並記明筆錄在卷，被告對此亦
    無意見，則兩造對本件訴訟自均僅對營業成本部分為爭執，
    先予敘明。
二、按「營利事業所得之計算，以其本年度收入總額減除各項成
    本費用、損失及稅捐後之純益額為所得額。」、「稽徵機關
    進行調查或復查時，納稅義務人應提示有關各種證明所得額
    之帳簿、文據；其未提示者，稽徵機關得依查得之資料或同
    業利潤標準，核定其所得額。」分別為所得稅法第 24 條第
    1 項、第 83 條第 1 項所明定。次按「本法第 83 條所稱
    之帳簿文據，其關係所得額之一部或關係課稅年度中某一期
    間之所得額，而納稅義務人未能提示者，稽徵機關得就該部
    分依查得資料或同業利潤標準核定其所得額。」為所得稅法
    施行細則第 81 條第 1 項所明定。所謂未提示，兼揭帳簿
    文據全部未提示，或雖提示而有不完全、不健全或不相符者
    ，均有其適用，改制前行政法院 61 年判字第 198 號著有
    判例可資參照。
三、查原告90 年度營利事業所得稅結算申報，列報營業收入淨
    額93,598,012 元，營業成本89,238,962 元，營業費用 4,0
    18,171 元（含旅費 569,304元），非營業收入 36,655 元
    ，營業淨利 340,879 元，經被告初查核定營業收入淨額 93
    ,598,252，並依同業利潤標準毛利率 21% 核定營業毛利 19
    ,655,362 元，營業費用3,448,867 元（旅費全數遭剔除）
    ，營業淨利 16,206,495元，非營業收入 36,655 元，惟較
    依所得稅法第 83 條核定之營業淨利（營業淨利率 9 ﹪）
    高，乃改以淨利率依法核定營業淨利 8,423,842 元。原告
    不服，就營業成本及營業費用中之旅費申請復查，未獲變更
    ，提起訴願亦遭訴願決定駁回，遂向本院提起本件行政訴訟
    之事實，有原告 90 年度營利事業所得稅結算查核簽證報告
    書、財政部台北市國稅局課稅資料清單、原告 90 年度期末
    存貨明細表、原告 90 年度商品進銷存明細表、統一發票、
    財政部台北市國稅局 93 年 3 月 21 日財北國稅法字第
    0930202045 號（提示資料通知函）、原告出口報單、原告
    存摺及匯款水單、進貨憑證及送貨單、營利事業暨扣繳單位
    統一編號查詢單、復查申請書及訴願書等各附原處分卷足稽
    ，堪認為真實。兩造主要爭執在：被告於92年2 月14日以財
    北國稅萬華營所字第0920200851號函，請原告說明並提相關
    帳證供核，惟原告並未提示，致進銷存無法勾稽查核，乃按
    同業利潤標準毛利率21% ，核定本期營業毛利為19,655,362
    元，嗣後依所得稅法第83條核定營業淨利8,423,842 元，是
    否適法？
四、經查：
  (一)原告對於被告關於本件原告 90 年度營利事業所得稅結算申
    報營業收入淨額核定為 93,598,252 元（計算式：課稅資料
    歸戶清單查得營業收入 143,144,295 －屬前負責人曹中聖
    5 、6 月營業收入 44,710,900 －前負責人出售固定資產開
    立發票 39,322 －前負責人出售存貨開立發票 4,783,461
    －申報其他收入 12,360 ＝ 93,598,252）並不爭執。
  (二)惟原告對於被告以其營業成本部分無法勾稽而以同業利潤標
    準核定其營業毛利為 19,655,362 元，嗣再依所得稅法第
    83 條核定其營業淨利為 8,423,842 元則表不服，主張其營
    業成本因會計人員之誤解以致發票之記載發生難以完全對照
    情事，但只是英文字之誤載而已，被告過於嚴苛認定，誤以
    為無法勾稽，實在情形仍可勾稽等云。然查，關於憑證資料
    無法勾稽部分，被告曾以 92 年 2 月 14 日以財北國稅萬
    華營所字第 0920200851 號函，請原告說明並提相關帳證供
    核，有該通知函一份附原處分卷足查，惟原告並未因之提示
    相關帳證資料，以致其進銷存無法勾稽查核，被告僅得按同
    業利潤標準毛利率 21%，核定本期營業毛利為 19,655,362
    元，嗣後依所得稅法第 83 條核定營業淨利 8,423,842 元
    ，即無不合。
  (三)次查原告於訴願階段固曾提示帳證文據資料供查核，惟查核
    結果，關於營業成本部分，原告開立之銷貨發票及提示出
    口報單並不相符，其中 90 年 7 月 5 日開立之銷貨發票僅
    勞力士錶（ROLEX WATCH）計 61 只，而其出口報單除ROLEX
    WATCH外，尚有 CARTUER，出口報單所載出口貨品均係外國
    進口貨品再復運出口，出口報單卻未載明原貨品進口報單號
    碼，以致無法進一步勾稽進口與出口貨品是否同一，且原告
    本期（90 年度）出口費用僅列報 26,100 元，有其 90 年
    度其他費用及製造費用明細表附原處分卷足佐，多數出口報
    單均未開立銷貨憑證發票，即所謂之「 INVOICE 」，亦致
    無法查明其商品是否已真出口。再者，出口報單所載出口
    對象 HUNG FAI COMPANY與匯款水單所載匯款人 HO YIN
    SEIN 亦不相符，且匯款水單之「匯款類別」為未出口貨款
    ，原告將水單匯款金額沖轉應收帳款，依其提示之帳載資料
    原告之負責人何迎春自香港入境填報旅客申報單所載攜帶港
    幣沖轉應收帳款計 36,266,200 元，而原告提示存摺影本直
    接匯入金額僅則為 7,914,302 元，直接匯入金額是否為貨
    款即有疑義，無法核對，而原告並未說明及提示相關新事證
    ，以供查核；至於，商品代號「 CT 」之英文全名為
    CARTIER，雖出口報單亦有打上該英文全名，惟進貨發票品
    名為「手錶或卡地亞表」，原告並未就進貨發票品名為「手
    錶或卡地亞表」提出說明，僅在進貨憑證後附上送貨單，而
    送貨單卻無出貨公司或商號之印鑑，尚難採據為進貨憑證之
    相關證明文件；另，商品代號「 79174G 」於 90 年 7
    月歸類為「 79174 」，是否相同難以理解，嗣於 90 年 8
    月卻單獨歸類為「 79174G 」，仍有無法對照情事；而
     CARTIER 原告本將之歸類為 CT 產品，卻又於 90 年 9
    月逕行分出 W51008Q3 及 25033P5 二項產品，原告將此項
    商品自行分類，所取具之進貨憑證品名則為「錶」及「手錶
    」兩種，亦未見其說明分類標準，亦有無法核對勾稽情事。
  (四)原告雖於本件審理中復另整理帳證資料訴稱所提資料已足勾
    稽等云。惟查原告所提該等帳證資料，其本應於被告通知提
    示時及訴願中，即應履行協力義務提出以證明其進銷存之成
    本憑證資料均可勾稽，惟其遲至本院審理時始提出並表示可
    以勾稽，是否屬實已有疑義；再者，觀乎原告在本院所提出
    之進貨發票僅係 90 年 5 月及 6 月間之發票，並非整個
    90 年度完整之發票資料，可見原告所提資料是否完全而如
    其所稱足以勾稽，即值懷疑難謂實在，此自比對原告在本院
    所提之進貨發票影本即原證 7，出賣人時美齋鐘錶有限公司
    僅有 90 年6 月 28 日及同月 29日之發票 2 紙，並無被告
    查核時原告所提出之出賣人時美齋鐘錶有限公司之發票 90
    年 11 月20、12 月 4 日及同月 11 日之發票至少 3 紙可
    供對照查核之情形，可見一斑。
  (五)末查，原告於90年7 月4 日變更為金輝鐘錶行之負責人，有
    金輝鐘錶行營利事業暨扣繳單位統一編號查詢單資料附原處
    分卷足考，可知金輝鐘錶行負責人於90年7 月4 日變更前仍
    為曹中聖，而原告在本院所提發票日期均為90年5 、6 月，
    當時負責人均為曹中聖，有該等發票營業人蓋用統一發票專
    用章欄位之戳章在卷足證，復經被告答辯在卷，足知該等發
    票實屬訴外人曹中聖之綜合所得稅之範圍，與本件原告之綜
    合所得稅無關，原告據之主張該等發票憑證可證明其營業成
    本等云，亦有未符，無足採取。況縱認該等發票或與原告綜
    合所得稅有關，但其在本院所提銷貨發票影本即原證8 ，其
    中90年5 月10日編號GR00000000號之發票，其品名僅載為「
    CARTIER WATCH ．．．等14項」，金額高達14,734,600元，
    所謂「．．．等14 項 」貨品究指何貨品而言，無法理解，
    可見其發票記載欠缺完整性，無法明確具體勾稽。況原告
    CAR TIER WATCH型號不僅一種，前已言之，其僅泛稱「
    CARTIER WATCH 」實難謂夠具體明確。又其90年5 月31日編
    號GR00000000之發票，金額高達4,682,400 元，品名則載為
    「ROLEX WATCH ．．．等12 項 」，而勞力士錶型號諸多非
    僅一種，乃一般所知之事實，原告僅泛稱為「ROLEX WATCH
    ．．．等12項」，亦有同上情節，難謂其發票之記載夠具體
    完整足以明確勾稽，是原告在本院所提憑證等資料，仍有欠
    缺明確具體情形而無法勾稽，應可認定。另外，自上開兩張
    發票之編號觀之，發票之日期相隔達21日，然其發票編號卻
    僅相差2 號，再對照其出口報單之日期亦分別與其發票日期
    相同，是否臨訟事後補開立發票？亦令人費解何以如此接近
    ，顯有疑義難以憑採。
五、綜上，原告所訴均委無足採，而本件依據原告課稅資料歸戶
    清單及其所提示之出口報單，可知其商品均係外國進口貨品
    再予以轉運出口，而多數出口報單因未確實開立銷貨憑證即
    「 INVOICE 」，又欠缺訂購單、報價單、銷貨出口商匯款
    等相關完整資料，致其進銷貨品名、數量與其出口報單、銷
    貨發票及進貨發票等無法勾稽，導致其進銷存亦無法勾稽查
    核，被告乃依首揭所得稅法第 83 條第 1 項及同法施行細
    則第 81 條及相關規定，按同業利潤標準毛利率 21% （鐘
    錶及零件批發業，行業代號：5220 － 12），重新核定本期
    營業毛利應為 19,655,63 2 元（計算式：本期營業收入淨
    額 93,598,252 ×毛利率 21%=19,655,632，原查誤計為
    19,655,362 元），並無違誤，訴願決定予以維持，亦無
    不合。原告仍執前詞訴請撤銷，為無理由，應予駁回。
據上論結，本件原告之訴為無理由，爰依行政訴訟法第98條第3
項前段，判決如主文。
中    華    民    國    95    年     5   月      18    日
                         第六庭審判長法  官  黃  清  光
                                     法  官  許  瑞  助
                                     法  官  陳  鴻  斌
上為正本係照原本作成。
如不服本判決，應於送達後20日內，向本院提出上訴狀並表明上
訴理由，如於本判決宣示後送達前提起上訴者，應於判決送達後
20日內補提上訴理由書（須按他造人數附繕本）。
中    華    民    國    95    年     5   月      18    日
                                     書記官  蔡  逸  萱


司法院資訊處製作；財團法人民間司法改革基金會備份。
